【裁判字號】    98,台上,4228
【裁判日期】    980724
【裁判案由】    偽造有價證券
【裁判全文】
最高法院刑事判決            九十八年度台上字第四二二八號
上  訴  人  甲○○
                    15弄5-1號
上列上訴人因偽造有價證券案件，不服台灣高等法院高雄分院中
華民國九十五年十二月二十九日第二審判決（九十五年度上訴字
第九五二號，起訴案號：台灣屏東地方法院檢察署九十三年度偵
緝字第三四六號），提起上訴，本院判決如下：
    主  文
原判決撤銷，發回台灣高等法院高雄分院。
    理  由
本件原判決認定：上訴人甲○○於民國九十二年八月間某日，在
屏東縣屏東市○○路與勝利路口其所經營之水果行內，拾獲簡錦
忠所有之付款人為台灣銀行中庄分行、帳號０三三七七八、票號
AM0000000號空白支票一張，明知其已無清償能力，竟意
圖為自己不法之所有及意圖供行使之用等犯意，將上開空白支票
侵占入己。而後於同年九月二日前某時，利用不知情之刻印者，
先偽造「簡景忠」印章一枚，未經簡錦忠之同意或授權，在上開
水果行，偽填發票日期九十二年九月二十三日（原填載為同年八
月二十三日，後將月分變更為九月）、金額新台幣（下同）三十
五萬八千元，並在支票發票人欄、發票日期欄蓋上偽造之「簡景
忠」印文各一枚，偽造該張支票之有價證券，足以生損害於簡錦
忠。嗣於同年九月二日前某日，利用不知情之王于仁持向陳文雄
調借現款，供作擔保而行使之，使陳文雄陷於錯誤，而將十六萬
元交予王于仁。迨同年九月二日中午，陳文雄在屏東縣屏東市寶
建醫院前，因另涉違反毒品危害防制條例案件為警查獲，並扣得
上開偽造支票，始循線查獲等情。因而撤銷第一審之科刑判決，
改判論上訴人以犯偽造有價證券罪，處有期徒刑年陸月，並均
為相關從刑之諭知，固非無見。
惟查：（一）證據之取捨與事實之認定，固為事實審法院之職權
，惟如調查所得之證據，與待證事實之內容不相一致時，仍應依
經驗法則、論理法則定其取捨，並於判決理由內詳予說明其所得
心證之理由，方足為事實認定之依據。原判決雖以證人簡錦忠於
第一審法院及原審證稱：上開支票係伊所遺失，上訴人並未因購
買自小客車，而向伊借用空白支票等語，資為上訴人不利之認定
之一。惟簡錦忠於檢察官偵查時證以：因上訴人欲向伊借票，故
至上訴人之水果行，適上訴人不在，而在該水果行遺失本件支票
；嗣於第一審法院審理時結證：「……九十二年八月底我有去上
訴人那裡，我是要去付票的錢，因為他跟我借票……我向他拿二
萬元去銀行存……」、「……這張票撕的時候，因為有五十張票
，如果接縫太細，會撕到下面一張（五二一九０這張票的存根，
上訴人沒有在存根上簽名，其他的存根則有上訴人的簽名」；再
於原審證稱：「（問：你整本支票有拿出來？）有，有拿出來看
票根，我支票又放回袋子，他本來要向我借支票……」「（問：
你是看完票根之後整本支票又放回去？）是的，我放回袋子，我
在他店裡說事情的時候，我有出去一下……」、「……一九０的
票我撕下夾在票裡面，我當初會撕掉，是因為上訴人本來要向我
借一張票，可是我發現上訴人說話都騙我……我就不再借他票，
那天我就說不借他，上訴人說西瓜行要來向他開票，講很多，那
張票我夾在整本二十五張的本子，那張票我夾在支票簿子裡面，
那張票我有帶去。」各等語（見偵查卷第二十六頁、第一審卷八
十六頁背面、原審卷第一０一至一０三頁）。就其前往上訴人之
水果行時，有無與上訴人碰面？本件AM0000000號支票，
究係於撕下其前一張之AM0000000號支票時，因接縫太細
，於交付時同時被撕下？或其至上訴人之水果行時，原係單獨撕
下，而夾於整本之支票簿內？嗣竟不見等情，前後所述不一，其
實情如何，既關係上訴人有無上述犯行之認定，為發見真實，自
有依卷內資料詳查釐清之必要，原審未遑究明，遽行判決，且就
上開內容不一之供述證據如何取捨，並未說明其心證理由，即有
證據調查未盡及判決理由不備之違法。（二）有罪判決之事實認
定，為適用法令之準據，法院應將與論罪科刑有關之事項，翔實
記載，然後於理由內逐一說明其憑以認定之證據，並使事實認定
與理由說明，互相適合，方為合法。原判決事實雖認定本件支票
之發票日期及金額，均係上訴人所偽填。惟上訴人自警詢時起，
矢口否認本件犯行，並於第一審法院審理時提供其平日書寫之資
料，請求鑑定其筆跡，雖本件經送內政部警政署刑事警察局鑑定
後，認二者之書寫方式不同，而未予鑑定（見第一審卷第五十一
、六十二頁），然原判決並未說明其憑以認定本件支票之發票日
期及金額，係由上訴人所偽填之依憑，亦有證據上理由不備之違
誤。（三）有罪判決書，對於被告有利之證據不採納者，應說明
其理由，為刑事訴訟法第三百十條第二款所明定，故有罪判決書
對於被告有利之證據，如不加以採納，必須說明其不予採納之理
由，否則即難謂無判決不備理由之違法。證人王于仁於第一審審
理時證以：「（問：提示系爭支票，是否有見過？）是陳偉業拿
給上訴人的，上訴人再拿給我的……他交給我，是因為我當時負
責收賣水果的錢」「是陳偉業將支票交給上訴人」（見一審卷第
九十三、九十五頁）。果所述屬實，應於上訴人有利，原判決就
上開證述，究竟如何不足採取，未說明其取捨之心證理由，遽行
判決，亦有判決理由不備之違法。上訴意旨執以指摘，為有理由
，應認原判決有撤銷發回之原因。
據上論結，應依刑事訴訟法第三百九十七條、第四百零一條，判
決如主文。
中    華    民    國  九十八  年    七    月  二十四  日
                      最高法院刑事第三庭
                          審判長法官  林  增  福
                                法官  張  清  埤
                                法官  陳  世  雄
                                法官  蔡  國  在
                                法官  洪  佳  濱
      本件正本證明與原本無異
                                      書  記  官
中    華    民    國  九十八  年    七    月  二十九  日
                                                      Q


司法院資訊處製作；財團法人民間司法改革基金會備份。
